【裁判字號】    97,簡,47
【裁判日期】    970829
【裁判案由】    全民健康保險
【裁判全文】
臺北高等行政法院判決
                                     97年度簡字第47號
原      告  甲○○
被      告  中央健康保險局台北分局
代  表  人  乙○○（經理）
上列當事人間因全民健康保險事件，原告不服行政院衛生署中華
民國96年11月30日衛署訴字第0960043303號訴願決定，提起行政
訴訟。本院判決如下：
    主  文
原告之訴駁回。
訴訟費用由原告負擔。
    事  實
一、事實概要：緣被告於94年4月間執行保險對象中斷投保查核
    作業（以下簡稱查核作業）時，發現原告眷屬即訴外人許瑛
    如於90年7月1日自長生兒童托育中心轉出後，未以適法身分
    銜接加保，迄91年5月17日始轉入行政院勞工委員會（以下
    簡稱勞委會）再投保，其於90年7月至91年4月期間中斷投保
    ，乃依規定將許瑛如暫以第6類第2目（地區人口）被保險人
    身分補辦加保，中斷投保期間應繳納之保險費共計新台幣（
    下同）6,040元（計算式：604元×10個月）。許瑛如不服，
    提起申復，並主張上開中斷投保期間，係依附原告於臺北縣
    汐止市公所（以下簡稱汐止市公所）投保，且按月繳費，不
    應有中斷情事等語。經被告調查結果，許瑛如於90年7月1日
    確曾依附原告於汐止市公所投保，惟被告於計收91年6月份
    保險費，受理許瑛如91年5月17日轉出時，發現許瑛如90年5
    月17日業以被保險人身分投保於勞委會，為避免許瑛如重複
    投保造成損失，遂追溯自90年7月1日註銷許瑛如以眷屬身分
    依附原告投保於汐止市公所之紀錄，並退還原告90年7月至
    91年4月之保險費計6,040元，復開立支票（支票號碼BA
    0000000）1紙寄交原告，經原告於91年9月4日兌現。嗣勞
    委會於91年7月1日發現其91年5月21日網路申報許瑛如到職
    加保日期90年5月17日係誤植年度，乃向被告申請更正許瑛
    如到職加保日期為91年5月17日，致造成許瑛如90年7月1日
    至91年5月17日中斷投保，經被告於94年4月間執行查核作業
    時發現，遂將許瑛如暫以第6類第2目被保險人身分補辦加保
    ，並開單計收許瑛如前開中斷投保期間之保險費。許瑛如及
    原告均不服，提出申復後，被告更正許瑛如90年7月至91年4
    月中斷投保期間，以原告之眷屬身分於汐止市公所加保，並
    重新開計6,040元保險費繳款單請原告繳納。原告仍不服，
    申請審議，經全民健康保險爭議審議委員會（以下簡稱爭審
    會）於96年7月13日以 (96)權字第18782號審定書予以駁回
    。原告猶不服，提起訴願，亦遭決定駁回，遂向本院提起行政
    訴訟。
二、兩造聲明：
  (一)原告聲明：
    1.訴願決定、原審定及原處分均撤銷。
    2.訴訟費用由被告負擔。
  (二)被告聲明：
    1.駁回原告之訴。
    2.訴訟費用由原告負擔。
三、兩造主張：
  (一)原告起訴意旨略謂：
    1.按「具有中華民國國籍，符合下列各款規定資格之一者，
      得參加本保險為保險對象：一、曾有參加本保險紀錄或參
      加本保險前4個月繼續在臺灣地區設有戶籍者。」、「符
      合第10條規定之保險對象，除第11條所定情形外，應一律
      參加本保險。」，分別為全民健康保險法第10條第1項第
      1款、第11條之1所規定。是以，全民健康保險法係屬強制
      性保險，原告及其眷屬皆合於投保資格者，當然享有參加
      全民健保之權利，應無任何機關或任何人等可以不合法之
      原因或私自註銷紀錄為由，剝奪或中斷被保險人之健保身
      分。
    2.經查被告以雇主誤植到職日為由，逕自註銷被保險人之資
      料紀錄而造成保險中斷，已違法於先，其卻又反稱被保險
      人未以適法身分連續投保，如此顛倒是非，豈不令人為之
      氣結？其次，原告及其眷屬皆無合於全民健康保險法第11
      條退保規定者，被告更不能因已退還保險費6,040元，而
      將被保險人退保，導致保險中斷，此其為違法二。又退還
      保費之際，對於保戶竟毫無退保之通知，原告迄94年間始
      被告知4年前曾被中斷保險，此其為違法三。本件因事隔4
      年之久，原告對於被告退還之系爭支票只有兌款記錄，至
      於為何會有此張支票？票面金額到底是否為原告先前曾經
      溢付之保費，抑或確為失誤溢退之保費？曾去函被告請求
      協查，詎被告不但置之不理，避而不答，反要求原告負舉
      證責任，然被告既為作成行政處分之機關單位，舉發民眾
      當有正當理由，並應承擔舉證責任，豈有反求諸小老百姓
      證明自己無過失之理，令人難以甘服。綜上所述，訴願決
      定、原審定及原處分均有違誤，應予撤銷。
  (二)被告答辯意旨略謂：
    1.按「具有中華民國國籍，符合下列各款規定資格之一者，
      得參加本保險為保險對象：一、曾有參加本保險紀錄或參
      加本保險前4個月繼續在臺灣地區設有戶籍者。」、「符
      合第10條規定之保險對象，除第11條所定情形外，應一律
      參加本保險。」、「第3類被保險人；第1類至第3類被保
      險人不得為第4類及第6類被保險人。」、「投保單位或被
      保險人未依前條規定期限繳納保險費者，得寬限15日；屆
      寬限期仍未繳納者，自寬限期滿之翌日起至完納前1日止
      ，每逾1日加徵其應納費額0.1%滯納金；加徵之滯納金額
      ，以至應納費額之15%為限。．．．」，分別為全民健康
      保險法第10條第1項第1款、第11條之1、第12條第2項、第
      30條第1項所規定。次按「投保單位或被保險人對於保險
      費計算表及繳款單所載金額如有異議，第1類及第6類被保
      險人之投保單位及第6類被保險人應先照額繳納，第2類、
      第3類被保險人之投保單位應先彙繳實際收繳之保險費後
      ，再向保險人提出異議理由，經保險人查明錯誤後，於計
      算次月保險費時，一併結算。」，復為全民健康保險法施
      行細則第45條第3項所明定。又全民健康保險係一強制性
      之社會保險，凡符合投保資格者，均有依法以適當身分持
      續投保及繳納保險費之義務，且不論其是否使用醫療資源
      ，均應公平分擔保險費且不能中斷投保。再按行政院衛生
      署85年1月12日衛署健保字第84071834號函釋，職業團體
      保險對象因失業、轉換工作、身分變更等造成之中斷投保
      情事，其中斷投保期間以地區人口身分通知該保險對象補
      繳保險費，如經其申復，並舉證證明其實際身分，且查證
      屬實者，再依其實際身分計繳保險費。
    2.經查被告前依勞委會申報轉入日期90年5月17日，在清理
      保險對象重複投保作業時，註銷許瑛如90年7月至91年4月
      眷屬身分投保紀錄，並將應退還保險費6,040元之支票隨
      同退費明細表交寄原告，原告亦已兌現。嗣勞委會於91年
      7月更正許瑛如到職加保日期為91年5月17日，致使許瑛如
      90年7 月至91年4 月期間中斷投保，被告依規定暫許許瑛
      如以第6 類第2 目（地區人口）被保險人身分補辦加保，
      核計其中斷投保期間應繳納之保險費計6,040 元，依上開
      法條規定，尚無不合。且被告業於95年2 月計費期依原申
      報投保資料及適法資格，更正許瑛如90年7 月至91年4 月
      中斷投保期間回復以原告之眷屬身分於汐止市公所投保，
      重新開具6,040 元保險費繳款單（604 元×10個月），原
      告自應持單繳納。是原告稱該繳款單係被告請求返還前退
      還其6,040 元支票之普通債權債務等語，拒絕繳納，顯為
      推諉之詞。綜上所陳，被告所為核定並無不合，原告之訴
      實無理由，應予駁回。
    理  由
一、按「具有中華民國國籍，符合下列各款規定資格之一者，得
    參加本保險為保險對象：一、曾有參加本保險紀錄或參加本
    保險前4個月繼續在臺灣地區設有戶籍者。」、「符合第10
    條規定之保險對象，除第11條所定情形外，應一律參加本保
    險。」、「第3類被保險人；第1類至第3類被保險人不得為
    第4類及第6類被保險人。」、「投保單位或被保險人未依前
    條規定期限繳納保險費者，得寬限15日；屆寬限期仍未繳納
    者，自寬限期滿之翌日起至完納前1日止，每逾1日加徵其應
    納費額0.1%滯納金；加徵之滯納金額，以至應納費額之15%
    為限。．．．」，全民健康保險法第10條第1項第1款、第11
    條之1、第12條第2項、第30條第1項分別定有明文。又按「
    投保單位或被保險人對於保險費計算表及繳款單所載金額如
    有異議，第1類及第6類被保險人之投保單位及第6類被保險
    人應先照額繳納，第2類、第3類被保險人之投保單位應先彙
    繳實際收繳之保險費後，再向保險人提出異議理由，經保險
    人查明錯誤後，於計算次月保險費時，一併結算。」，復為
    全民健康保險法施行細則第45條第3項所規定。
二、本件被告於94年4月間執行查核作業時，發現原告眷屬許瑛
    如於90年7月1日自長生兒童托育中心轉出後，未以適法身分
    銜接加保，迄91年5月17日始轉入勞委會再投保，其於90年7
    月至91年4月期間中斷投保，乃依規定將許瑛如暫以第6類第
    2目（地區人口）被保險人身分補辦加保，中斷投保期間應
    繳納之保險費共計6,040元。許瑛如不服，提起申復，並主
    張上開中斷投保期間，係依附原告於汐止市公所投保，且按
    月繳費，不應有中斷情事等語。經被告調查結果，許瑛如於
    90年7月1日確曾依附原告於汐止市公所投保，惟被告於計收
    91年6月份保險費，受理許瑛如91年5月17日轉出時，發現許
    瑛如90年5月17日業以被保險人身分投保於勞委會，為避免
    許瑛如重複投保造成損失，遂追溯自90年7月1日註銷許瑛如
    以眷屬身分依附原告投保於汐止市公所之紀錄，並退還原告
    90年7月至91年4月之保險費計6,040元，開立支票（支票號
    碼BA0000000）1紙寄交原告，經原告於91年9月4日兌現。嗣
    勞委會於91年7月1日發現其91年5月21日網路申報許瑛如到
    職加保日期90年5月17日係誤植年度，乃向被告申請更正許
    瑛如到職加保日期為91年5月17日，致造成許瑛如90年7月1
    日至91年5月17日中斷投保，經被告於94年4月間執行查核作
    業時發現，遂將許瑛如暫以第6類第2目被保險人身分補辦加
    保，並開單計收許瑛如前開中斷投保期間之保險費。然許瑛
    如及原告均不服，提出申復後，被告更正許瑛如90年7月至
    91年4月中斷投保期間，以原告之眷屬身分於汐止市公所加
    保，並重新開計6,040元保險費繳款單請原告繳納。原告仍
    不服，申請審議，經爭審會予以審定駁回，原告猶不服，提
    起訴願，亦遭決定駁回，遂向本院提起行政訴訟，並主張如
    事實欄所載。
三、按全民健康保險為強制性之社會保險，凡合於加保資格者，
    即應有加保及繳納保險費之義務，本件原告在國內設有戶籍
    ，依前揭法條規定，自應屬該保險之保險對象無訛。經查本
    件勞委會於91年7月更正許瑛如到職加保日期為91年5月17日
    ，而許瑛如前於90年7月至91年4月以眷屬身分投保部分，因
    業經被告註銷並退還保險費6,040元暨經兌領在案，是許瑛
    如於90年7月至91年4月期間係屬中斷投保之事實，至臻明確
    ，復為原告所不否認，則被告暫許許瑛如以第6類第2目（地
    區人口）被保險人身分補辦加保，核計其中斷投保期間應繳
    納之保險費為6,040元，徵諸首開法條規定，即非無據。又
    按全民健康保險開辦初期著重於輔導具投保資格而未加保者
    以適當身分加保，該項便民服務至為繁鉅，被告俟納保工作
    達到一定成果後，自88年3月份起，開始執行中斷投保清查
    作業，積極清查保險對象之投保紀錄曾有中斷者，採主動通
    知其補辦投保手續及補繳保險費，以減少民眾發生中斷投保
    情形；且全民健康保險法係經立法院通過總統公布之法律，
    係屬強制保險，已如前述，全國人民均有主動知悉及遵循之
    義務，尤以保險對象之職業狀態及身分之改變，僅被保險人
    本人知之最詳，加以全民健康保險採申報制，當保險對象由
    原投保單位轉出後，如無職業且無眷屬可依附投保時，即屬
    健保法所稱第6類第2目被保險人，應主動至戶籍所在地之鄉
    （鎮、市、區）公所辦理投保手續。經查本件原告眷屬許瑛
    如於90年7月1日自長生兒童托育中心轉出後，於90年7月至
    91年4月中斷投保期間，既係依附原告於汐止市公所投保，
    其應繳納保險費，殆無疑義，此由原告於90年7月至91年4月
    期間，按月繳納許瑛如以眷屬身分依附投保之保險費共計
    6,040元此點，亦證原告及許瑛如對該情形甚為明暸。嗣上
    開6,040元保險費固經註銷並予退還兌領在案，但係肇因於
    勞委會誤植加保年度，被告為避免許瑛如重複投保造成損失
    所致，衡之常情，原告及許瑛如豈有對許瑛如究係於何時至
    勞委會到職並予加保毫無知悉之理，渠等於收獲被告所寄交
    退還保險費之支票（支票號碼BA0000000）時，本應拒絕受
    領，竟經原告於91年9月4日提示兌現具領，足見原告並非全
    無過失存在，所稱前述支票是否為其前曾溢付之保費抑或確
    為失誤溢退之保費云云，顯為推託之詞，仍無解於其應給付
    許瑛如於90年7月至91年4月中斷投保期間應繳納之保險費計
    6,040元之義務。從而本件被告所為處分，揆諸首揭法條規
    定及上開說明，並無違誤，審定書、訴願決定遞予維持，亦
    均無不合，原告徒執前詞，訴請撤銷，為無理由，應予駁回
    。末以兩造其餘之主張及陳述等，因與本件判決結果不生影
    響，爰不予一一指駁論究；另本件依卷內資料，事證已臻明
    確，故不經言詞辯論為之，均併此敘明。
據上論結，本件原告之訴為無理由，依行政訴訟法第236條、第
195條第1項後段、第98條第1項前段，判決如主文。
中    華    民    國    97    年     8    月   29     日
                    臺北高等行政法院第五庭
                                   法   官  林  育  如
上為正本係照原本作成。
本件以訴訟事件所涉及之法律見解具有原則性者為限，始得於本
判決送達後20日內向本院提出上訴狀並表明上訴理由，如已於本
判決宣示後送達前提起上訴者，應於判決送達後20日內補具上訴
理由（均按他造人數附繕本），且經最高行政法院許可後方得上
訴。
中    華    民    國    97    年     8    月   29     日
                                    書記官  蘇  亞  珍


司法院資訊處製作；財團法人民間司法改革基金會備份。
